臺灣高等法院刑事判決　　　　　　　　94年度上易字第1549號
上　 訴 　人
即　 被 　告　戊○○
　　　　　　　　　　　號17樓
　　　　　　　丁○○
　　　　　　　　　　　號17樓
上列二人共同
選 任 辯護人　高瑩律師
上列被告等因妨害名譽案件，不服臺灣臺北地方法院94年度易字
第456號，中華民國94年8月19日第一審判決（聲請簡易判決處刑
案號：臺灣臺北地方法院檢察署93年度偵字第14373 號、94年度
偵字第4378號），提起上訴，本院判決如下：
    主  文
上訴駁回。
    事  實
一、戊○○、丁○○為夫妻，乙○○為戊○○婚外情之前女友，
    而己○○為乙○○之現任男友，乙○○因妨害戊○○、丁○○之婚姻案件，經臺灣臺北地方法院於民國93年5 月間，以
    93年度簡字第1228號判處有期徒刑三月確定，雙方已有怨隙
    。戊○○及丁○○於93年6 月23日上午10時40分許，在台北
    縣新店市○○路○段282號1 樓，即己○○與乙○○工作之力
    霸房屋仲介股份有限公司（下稱力霸房屋公司）內，於該公
    司員工吳東亮、陳火明、助理葉秋麗、店長邱逸歆等十餘人
    及店內洽詢不動產之客戶等不特定多數人得以共見共聞之公
    然狀態下，戊○○基於公然侮辱己○○之單一接續犯意，先
    大聲辱罵己○○：「己○○那個小公狗出來、不要躲」、「
    你們這對狗男女」等語。丁○○亦基於公然侮辱之犯意，大
    聲對乙○○辱罵：「乙○○你墮胎五次關我什麼事」等語。
    乙○○於戊○○與丁○○離開後，將戊○○上述公然侮辱己○○之言語以電話通知己○○，使乙○○、己○○在精神上
    、心理上感受難堪、不快，而對乙○○及己○○公然侮辱。
二、案經乙○○、己○○訴由台北縣政府警察局新店分局報告台
    灣台北地方法院檢察署檢察官偵查後聲請簡易判決處刑，經
    臺灣臺北地方法院認不宜以簡易判決處刑，改依通常程序審
    理。
    理  由
壹、程序問題
一、告訴人乙○○、己○○之警詢筆錄均不得作為證據：
    按：刑事訴訟法新制採改良式當事人進行主義，為保障被告
    防禦權及維護直接審理與言詞審理原則，刑事訴訟法第 159
    條第1 項規定：「被告以外之人於審判外之言詞或書面陳述
    ，除法律有規定者外，不得作為證據。」酌採英美法之傳聞
    法則。復於第159條之1至第159條之5增設例外規定，以應實
    務需要，俾符實體真實發現之訴訟目的。是以告訴人乙○○
    於93年6月23日、28日，告訴人己○○於93年6月23日、28日
    ，7 月21日在台北縣政府警察局新店分局碧潭派出所之警詢
    筆錄，均係被告以外之人於審判外之書面陳述，依上開規定
    ，均不得作為證據。
二、告訴人乙○○、己○○二人及證人丁○○於偵查中未經具結
    所為之陳述，均不得作為證據
  (一)、按「依92年2月6日增訂公布，於同年9月1日施行之刑事訴
      訟法第158條之3規定，證人、鑑定人依法應具結而未具結
      者，其證言或鑑定意見不得作為證據。而告訴人之指訴雖
      係以使被告受刑事訴追為目的，但非本法第3條所稱之『
      當事人』，乃當事人以外之第三人，除依同法第271 條之
       1規定到庭單純陳述意見時，毋庸具結外，如就與待證事
      實有重要關係之親身知覺、體驗事實陳述時，即居於證人
      之地位，依上開增訂公布之規定，自應依同法第186條第1
      項規定命其具結，使告訴人知悉其有據實陳述之義務，以
      擔保其證言之真實性，該供述證據始具證據能力，如未踐
      行人證之法定調查程序，應不得作為證據。」最高法院94
      年度台上字第1792號判決採同一見解。
  (二)、經查：告訴人乙○○、己○○二人於偵查中93年11月17日
      、93年11月30日、93年12月15日，告訴人乙○○及證人丁○○94年1 月13日，於檢察官訊問時，均係就待證事實有
      重要關係之親身知覺、體驗事實陳述時，即居於證人之地
      位，依上開增訂公布之規定，自應依同法第186條第1項規
      定命其具結，使告訴人、證人知悉其有據實陳述之義務，
      以擔保其證言之真實性，該供述證據始具證據能力，惟檢
      察官並未踐行人證之法定調查程序，揆諸前揭規定，上開
      檢察官訊問乙○○、己○○、丁○○之上開筆錄，均不得
      作為證據。
三、證人即告訴人乙○○、己○○、邱逸歆3 人於原審法官訊問
    時之筆錄，均得作為證據。證人即告訴人乙○○、己○○及
    證人邱逸歆3人於94年8月10日在原審基於證人地位、經合法
    具結、並在賦予被告對質詰問機會之情形下，於審判庭所為
    證述，乙○○、己○○2 人之陳述且與其在警詢及接受檢察
    官之偵查中所為供述內容並無矛盾之處（詳如後述），依法
    得為證據。告訴人乙○○於警詢及接受檢察官訊問時所為之
    證述，係基於告訴人地位為之，而為被告以外之人於審判外
    之言詞陳述，依刑事訴訟法第159條第1項之規定，前述證述
    原則上不具證據能力。
四、證人葉秋麗之警詢筆錄，不得作為證據。證人葉秋麗於93年
    6 月23日在台北縣政府警察局新店分局碧潭派出所之警詢筆
    錄，係被告以外之人於審判外之陳述，依刑事訴訟法第 159
    條第1項之規定，不得作為證據。證人葉秋麗於原審94年9月
    10日審理時，已基於證人地位、經合法具結、並在賦予被告
    對質詰問機會之情形下，在審判期日為證述，惟證人葉秋麗
    於警詢及原審審理時之證述前後不一致，刑事訴訟法第 159
    條之2 雖規定：「被告以外之人於檢察事務官、司法警察官
    或司法警察調查中所為之陳述，與審判中不符時，其先前之
    陳述具有較可信之特別情況，且為證明犯罪事實存否所必要
    者，得為證據。」，所謂「具有較可信之特別情況」，係指
    證人於檢察事務官、司法警察官或司法警察調查中所為之陳
    述，與審判中不符，而其先前之陳述，從客觀上之環境或條
    件等情況加以觀察，有足以取代審判中反對詰問之可信性保
    證者而言。證人所為之先前陳述，相較於審判中之陳述，是
    否具有更可信之特別情況，應依其陳述時外部之客觀情況，
    綜合比較判斷之，不得僅以證人之先前陳述與案發時間接近
    ，記憶清晰為由，遽認有證據能力；否則，警詢中之陳述恆
    較於審判中接近案發時間，無異直接容許證人在警詢中之陳
    述為證據，剝奪被告在審判中詰問證人之權利，有悖於直接
    審理主義及言詞審理主義，影響程序正義之實現，最高法院
    94年度1785號判決、94年度台上字第2258號判決採同一見解
    。經查：比對證人葉秋麗前後證述，雖葉秋麗表示其在警局
    的證述，並未提及被告丁○○公然侮辱乙○○，但在原審審
    理時，經其仔細回想則明確表示被告丁○○確有公然侮辱乙○○（見原審卷第74頁），其前後所述顯有不同，惟證人葉
    秋麗於原審審理證述前，已先簽名具結以擔保其證述之真實
    性，證人葉秋麗在負擔偽證罪之心理壓力下，經過原審隔離
    其他證人，並經檢察官及被告之交互詰問，證人葉秋麗於原
    審審理時表示雖在警局的記憶離案發當時較近較清楚，但經
    過其仔細回想，當時確有女生的聲音罵出「乙○○你墮胎五
    次關我什麼事」等語（見原審卷第74頁），揆諸上開說明，
    因認證人葉秋麗於警詢時之證述雖與原審審理中之證述不符
    ，但查證人葉秋麗先前之陳述並未具有較可信之特別情況，
    是以葉秋麗之警詢筆錄，仍不得作為證據。
貳、實體事項
一、訊據上訴人即被告戊○○、丁○○二人，固不否認於93年 6
    月23日曾至力霸房屋公司，惟均堅決否認有何公然侮辱乙○○及己○○之犯行，均辯稱：我們沒有公然侮辱乙○○及己○○云云，惟查：
  (一)、證人乙○○於原審審理時之證述：「我記得是去年的端午
      節，公司裡面當時有很多人，有員工吳東亮、陳火明、店
      長邱逸歆、助理葉秋麗共有十幾人，己○○當時不在辦公
      室，戊○○與丁○○到我們店裡，戊○○說『己○○那個
      小公狗出來、不要躲』、『你們這對狗男女』，我聽到就
      走出我辦公室的隔間，我請他們出去到外面談，他們不願
      意，還繼續罵，丁○○說『乙○○你墮胎五次關我什麼事
      』，這時店長邱逸歆就出來說，這是我們辦公的地方。等
      他們走了，我就打電話告訴己○○，這件事發生後，以後
      進辦公室人家會用異樣的眼光看我等語（原審卷第66至68
      頁）。
  (二)、證人己○○於原審審理時之證述：「93年6 月23日當天我
      不在力霸房屋公司內，沒有看到發生何事，但是我有接到
      乙○○電話，說被告二人到公司找我，被告戊○○罵我『
      己○○那個小公狗出來、不要躲』、『你們這對狗男女』
      ，後來我就到公司問了其他同事，包括葉秋麗、邱逸歆還
      有其他同事，他們說被告二人到公司叫我出來，詳細的事
      情因為我不在場，我不是很清楚。這件事發生後，同事誤
      認我與客戶有何不正常的關係，而對我個人的評價方面就
      降低了，造成升遷機會喪失」等語（原審卷第70頁）。
  (三)、證人葉秋麗於原審審理時之證述：「93年6 月23日上午10
      點許，我當時在公司內，公司裡有很多人，我本來在換燈
      管，後來看到被告二人，我離他們的距離大約是4 公尺又
      75公分，當時被告等二人到公司咆哮，我聽到有男生的聲
      音罵說好像是小公狗或小狼狗之類的話，當時店裡面有蠻
      多人的，雖然我在警局的記憶比較清楚，但是現在經我仔
      細回想，當時忽然有個小姐的聲音說出來：『我管你墮胎
      幾次，哪是你家的事』。就是一直罵。乙○○有出來處理
      ，邱逸歆就出來說：這是公司不要打擾到別人，事後公司
      的同事有私下討論過這件事」等語（原審卷第72至74頁）
      ，足認被告丁○○確有以「乙○○你墮胎五次關我什麼事
      」等語公然侮辱乙○○。
  (四)、證人邱逸歆於原審審理時之證述：「93年6 月23日我當時
      在力霸公司擔任店長，當時辦公室有十幾個同事，接待區
      還有客戶。我跟葉秋麗站在梯子上換電燈泡，我離被告約
      3 米的距離，看的很清楚，我看到被告二人時，本來以為
      是客戶，但是被告二人直接進入員工辦公區，接著有聽到
      有罵小公狗及關於墮胎等事情，所以我才知道這不是客戶
      。我聽到男生的聲音罵小公狗、墮胎，是罵乙○○、己○○他們那一對狗男女。女生進來的時候是蠻氣憤的，我沒
      有特別注意是誰的聲音，乙○○從辦公區走出來，我請他
      們出去，事發後乙○○跟己○○有跟我提這件事，同事私
      下會討論」等語（見原審94年8 月10日審判筆錄，原審卷
      第75至77頁）。
  (五)、按刑法上之公然侮辱罪，祗須侮辱行為足使不特定人或多
      數人得以共見共聞，即行成立，不以侮辱時被害人在場聞
      見為要件，司法院30年院字第2179號解釋採同一見解。證
      人乙○○、己○○、葉秋麗、邵逸歆等人，於原審審理時
      經隔離訊問，且經過檢察官及被告交互詰問後之證述均為
      ：93年6 月23日，力霸房屋公司裡有員工吳東亮、陳火明
      、店長邱逸歆、助理葉秋麗共有十幾人，己○○當時不在
      辦公室，戊○○與丁○○到店裡，戊○○先說「己○○那
      個小公狗出來、不要躲」、「你們這對狗男女」，乙○○
      及邵逸歆請被告等二人出去到外面談，公司是辦公的地方
      ，被告等二人不願意，丁○○繼續說「乙○○你墮胎五次
      關我什麼事」。事後，乙○○就打電話告訴己○○等情，
      經核其等所述，相互符合，且無任何矛盾之處，堪信為真
      實。
  (六)、況被告丁○○於本院準備程序中亦已自承確有轉述乙○○
      墮胎之事（見本院卷第28頁、62頁），足認被告戊○○及
      丁○○確有於乙○○及己○○工作上班之不特定多數人得
      以共見共聞場所，對乙○○及己○○為公然侮辱之行為，
      是被告二人辯稱並無公然侮辱之犯行云云，自非可採。
  (七)、另被告戊○○雖辯稱是他們找同事出來勾串，是他們想要
      錢，伊沒有那樣說云云，惟查，證人即告訴人乙○○、己○○二人於原審審理中之證言，均係經具結後而為之陳述
      ，已足擔保其等證言之真實性，至證人葉秋麗、邱逸歆二
      人與被告二人素無嫌隙，當無設詞攀誣之可能，且係於原
      審經具結後而為之證言，應無勾串之情，是被告戊○○前
      揭所辯，亦難採信。
  (八)、本件被告二人另辯稱係因先受到告訴人己○○之電話騷擾
      ，乃前去找告訴人為善意勸導云云，惟經本院去函中華電
      信股份有限公司調閱被告家中市內電話通話紀錄結果，被
      告家中00000000號市內電話通話資料因逾保存期限，已無
      法提供等情，有中華電信股份有限公司文山營運處94年10
      月18日文（營）字第94C0000000號查詢電話通話紀錄函復
      單在卷足參（見本院卷第33頁），果若告訴人己○○確曾
      去電被告家中，二人實際通話之內容究竟為何，亦無從查
      核，是被告二人所稱告訴人有電話騷擾乙節，並無從證明
      。又經本院去函台北市政府警察局文山第二分局查詢被告
      丁○○是否曾向該分局報案受告訴人己○○電話騷擾之報
      案紀錄，經該局函覆稱93年6 月間並無丁○○報案遭電話
      騷擾之報案紀錄，亦有該局94年10月26日北市警文二分刑
      字第09432305400 號函附卷可稽（見本院卷第37頁）。嗣
      證人即台北市政府警察局文山第一分局木柵派出所員警丙○○雖於本院審理中到庭提出台北市政府警察局文山第一
      分局受理各類案件紀錄表乙紙，並證稱：庭呈資料是從報
      案紀錄表中影印下來的，當時我在值班，報案人要求備案
      ，所以我就登錄下來等語（均見本院卷第61頁、68頁），
      然觀諸該文山第一分局受理各類案件紀錄表之內容上載案
      發時間為93年6 月20日20至21時許，顯無被告二人所稱長
      期受告訴人電話騷擾之情。且上開報案時間為93年6 月23
      日11時25分，本件被告二人前去力霸房屋公司侮罵告訴人
      之時間則為93年6 月23日上午10時許，上開報案紀錄既係
      在本件公然侮辱犯行發生後，由木柵派出所員警依據被告
      二人片面陳述所為，自難率而執為有利於被告二人之認定
      。況縱使告訴人己○○確有以電話騷擾被告二人之情，被
      告二人本應循正當法律管道尋求解決，亦非可以公然侮辱
      他人之言論，達其制止擾騷之目的，是被告二人上開辯詞
      ，亦難執為解免被告二人刑責之事由。
  (九)、另被告戊○○聲請調閱力霸房屋仲介公司之監視錄影帶乙
      節，已據證人乙○○於原審中證述公司沒有保留案發當天
      的錄影帶，錄影帶本來保留在管理員那邊，我想那邊有攝
      影機，後來我問管理員，管理員說沒有保留等語（見原審
      卷第68頁），是上開監視錄影帶既未保存下來，自無從再
      為調查。至被告二人辯稱當日尚有證人甲○○陪同其等前
      往，證人站立之處距現場僅5 公尺之距離，被告二人是否
      有咆嗜、辱罵之情，證人甲○○自當清楚聽聞，而聲請傳
      喚甲○○到庭，欲證明被告二人並無出言侮辱言語，惟證
      人甲○○經本院合法傳喚並未到庭，嗣並經被告二人之辯
      護人表示捨棄證人甲○○之傳喚在卷（見本院卷第40頁）
      ，是此項證據亦無再為調查之必要，附此敘明。
  (十)、綜上，本件被告戊○○、丁○○二人公然侮辱人事證明確
      ，犯行堪以認定，應依法論科。
二、被告戊○○、丁○○二人於不特定多數人得以共見共聞之力
    霸房屋公司內，陳述對告訴人乙○○、己○○輕蔑之言論，
    使告訴人等在精神上、心理上已感受難堪或不快之情，核其
    等所為，均係犯刑法309條第1項公然侮辱人罪。又被告戊○○在同一時間在同一地點，以「己○○那個小公狗出來、不
    要躲」、「你們這對狗男女」等語公然侮辱告訴人己○○、
    係侵害同一法益，各行為之獨立性極為薄弱，依一般社會健
    全觀念，在時間差距上，難以強行分開，在刑法評價上，以
    視為數個舉動之接續施行，為包括之一行為予以評價，為接
    續犯。
三、原審以被告戊○○、丁○○二人公然侮辱人之犯行事證明確
    ，並審酌被告等二人與告訴人乙○○因感情糾紛，均有怨隙
    ，被告等二人不思以理性之方式解決問題，而以上述不堪之
    言語在多數不特定人得以共見共聞之下辱罵告訴人乙○○及
    己○○，造成告訴人乙○○及己○○精神上及心理上均不舒
    坦及影響告訴人乙○○、己○○之在職場上工作之形象之犯
    罪手段，暨其等犯罪動機、犯罪所造成之損害等一切情狀，
    爰分別對被告戊○○、丁○○二人之公然侮辱犯行，量處拘
    役五十九日、三十日之刑，並均諭知易科罰金之折算標準。
    其認事用法均無違誤，量刑亦甚妥適，應予維持。
四、被告戊○○、丁○○二人上訴意旨仍執陳詞，否認犯罪，為
    無理由，應予駁回。
據上論斷，應依刑事訴訟法第368條，判決如主文。
本案經檢察官黃東焄到庭執行職務。
中　　華　　民　　國　　94　　年　　12　　月　　 8　　日
　　　　　　　　  刑事第二庭審判長法　官  蔡  長  溪
                                  法  官  陳  春  秋
                                  法  官  林  俊  益
以上正本證明與原本無異。
不得上訴。
                                  書記官  廖  月  女
中　　華　　民　　國　　94　　年　　12　　月　　9 　　日
附錄：本案論罪科刑法條全文
中華民國刑法第309條
公然侮辱人者，處拘役或三百元以下罰金。
以強暴犯前項之罪者，處一年以下有期徒刑、拘役或五百元以下
罰金。
